最　高　行　政　法　院　判　決
　　　　　　　　　　　　　　　　　　 96年度判字第00900號
上　訴　人　宏靈製藥有限公司
代　表　人　甲○　　　　　送達處所同上
被 上訴 人　行政院衛生署
代　表　人　乙○○　　　　送達處所同上
上列當事人間因藥事法事件，上訴人對於中華民國93年8月30日
臺北高等行政法院92年度訴字第3822號判決，提起上訴，本院判
決如下：
　　主  文
上訴駁回。
上訴審訴訟費用由上訴人負擔。
　　理  由
一、本件上訴人上訴意旨略以：原判決忽略被上訴人執行GMP優
    良藥品製造規範，導致仿冒品及假黑心濃縮中藥品之事實，
    且被上訴人實施的GMP或CGMP政策具有明顯重大瑕疵，符合
    行政程序法第111條第3款、第4款、第5款及第7款規定，行
    政處分無效。又，被上訴人依其民國（下同）89年5月2日衛
    署中會字第89023780號公告，規定上訴人未於84年2月28日
    之前完成GMP優良藥品規範認證，就終止上訴人之許可展延
    有效期限及實施期程中就將展延5年期限縮短為1年，此與上
    開89年5月2日公告「不實施GMP可委託GMP廠製造可展延5年
    」之規定相衝突。且上開89年5月2日之公告是工廠與許可證
    照分立，故被上訴人實不應以上訴人是否實施GMP即縮短期
    限。再者，被上訴人明知中藥與西藥特質不同，卻要求如西
    藥之均一性、再現性等，為不合理且不合法；再由被上訴人
    將西藥GMP實施於中藥所導致違法情形，及89年5月2日公告
    以西藥GMP版本實施，足以推論89年5月2日公告為違法，原
    判決顯有不妥。第以，許可展延5年期限之規費為新臺幣（
    下同）1,700元，83年以前藥物藥商管理法延展2年期限之規
    費為700元或800元，可見展延年限為決定規費收取的標準，
    被上訴人宣稱流程一樣，所收規費也應一樣，此論斷顯有瑕
    疵，被上訴人應予退費始合於理法。另，余銘富為中華民國
    中藥萃取與濃縮專利及營業祕密法乾濃縮膏科技之發明人，
    是唯一符合衛生署濃縮能力者；惟被上訴人違反藥事法第57
    條規定，許可仿冒與黑心GMP假濃縮中藥劑，許可證內容有
    虛偽不實情事，有損社會公益與人民福祉，爰請求撤銷原處
    分。
二、被上訴人則以：被上訴人為推動藥政管理，確保藥物製造品
    質，維護民眾用藥安全與健康，依法持續推動製藥廠全面落
    實執行藥品優良製造規範（GMP）。案內上訴人為非GMP藥廠
    ，依行為時之法律被上訴人依法行政，其正當性及必要性於
    各先進國家無不遵行，被上訴人除考慮公益原則、比例原則
    外，不僅已注意傳統藥廠申請展延之權益，並兼顧平等原則
    、各廠間皆本以主管機關立場並無差別待遇。而實施GMP之
    理由為：(一)將人為的錯誤降至最低。(二)防止藥品的污染與品
    質低劣。(三)建立均一、再現性的高品質管理制度。綜觀現已
    實施GMP之中藥廠，對現行版本並無法令或實務上窒礙難行
    之處。目前已有80家中藥GMP藥廠正執行濃縮以外之傳統劑
    型或西藥劑型之作業（其中42家有濃縮劑型）。次查，原71
    年之GMP版本適用於人用及動物用藥；而88年版本排除動物
    用藥，上開兩版本中、西藥及生物製劑皆適用之，目前已實
    施GMP20年以上之中藥濃縮廠或含西藥劑型之中藥廠皆遵此
    執行。又，被上訴人為兼顧藥物審查品質及使用者付費原則
    ，爰依據規費法及藥事法訂定規費收費標準，規費之收取費
    用係依據人工、物料及設備等成本計算分析而得，廠商申請
    展延案，被上訴人依行政流程辦理，其程序包括收文、審核
    、打字、複核及發文郵寄等流程，展延期限1年或展延5年其
    成本相同，故收取展延費1,700元，實屬合理。至上訴人所
    述：89年5月2日之公告所遵循的GMP優良規範導致全是黑心
    濃縮中藥產生乙節，查濃縮倍數高低無法完全代表藥品品質
    之優劣。另有關上訴人所提之余銘富發明案例乙節，查與GM
    P之實施無關，且未聞國內有那家GMP廠採用上開發明之案例
    。被上訴人依法行政，且在不逾越法律授權之裁量範圍內，
    以不違反平等原則及一般法律原則下，因應國際情勢環境變
    遷及社會公益所為處分，於過渡期間更已善盡輔導之責，本
    件上訴人所提上訴為無理由等語，資為抗辯。
三、原審斟酌全辯論意旨及調查證據之結果，以：上訴人係未實
    施藥品優良製造規範之傳統中藥製造廠，有藥品許可證影本
    附卷可稽，並為上訴人所不爭；是被上訴人認其藥品製造工
    廠之設備及衛生條件未符合藥品優良製造規範，能否確保其
    藥物安全與醫療效能，顯有疑慮，尚屬可採。被上訴人因考
    量上訴人製造優良藥品之能力未達現行法定標準，故依藥事
    法第47條第1項及第42條第1項之規定，並據藥物製造工廠設
    廠標準、藥品優良製造規範與被上訴人89年5月2日衛署中會
    字第89023780號公告等相關法令，就尚未完成實施藥品優良
    製造規範之各廠，於藥品許可證展延時，每次僅核准其展延
    1年，其裁量權之行使，於法尚屬無違。第以，依藥事法第4
    7條第1項規定申請藥品許可證展延，每次展延，不得超過5
    年；易言之，中央衛生主管機關即被上訴人得依具體個案情
    況，在5年之延展期限內，行使裁量權，而並非每一申請案
    ，均應准予展延5年；是被上訴人考量上訴人係未實施藥品
    優良製造規範之傳統中藥製造廠，乃准予許可證延展1年之
    處分，其裁量權之行使並無濫用或其他違法情事；又上訴人
    申請展延系爭藥品許可證之時間為92年5月6日，有藥品許可
    證展延申請書附卷可稽，係在藥品優良製造規範（88年5月
    發布）及被上訴人89年5月2日衛署中會字第89023780號公告
    之後，被上訴人依上揭規定准予延展1年期限，與信賴保護
    原則，並無相違。另查，被上訴人已自認製造廠在89年5月2
    日公告後提出申請展延，確有數件申請案，被上訴人誤予准
    許展延5年者，被上訴人將另作適法處分；此係屬被上訴人
    所為前開核准延展5年有效期間之違法行政處分，應由被上
    訴人依藥事法或行政程序法之相關規定撤銷或變更前開處分
    ，上訴人就他人部分僅得提出檢舉，促使被上訴人發動職權
    撤銷前開處分，而違法行政處分，既非合法，要不得作為上
    訴人請求平等原則之基礎（法理上無不法之平等），上訴人
    自不得據以請求被上訴人亦應就其申請之前開藥品許可，違
    法作成展延5年之許可期限。至被上訴人就實施藥品優良製
    造規範之中藥廠，有無進行後續查廠評鑑或公佈評鑑結果，
    亦屬被上訴人或其所屬公務員有無善盡其依法應執行之職務
    ，核與藥品優良製造規範之制定及實施無涉；至關於申請案
    之規費收取若干，亦與本件准予展延期限之處分，並不相關
    。是以，被上訴人以上訴人係未實施藥品優良製造規範之傳
    統中藥製造廠，乃准予展延上開藥品許可證有效期限1年之
    處分，並無違誤，訴願決定，予以維持，亦無不合。上訴人
    訴請撤銷，並請判命被上訴人應作成許可證展延5年期限之
    處分，為無理由，乃判決駁回上訴人在原審之訴。
四、本院查：（一）按「中央衛生主管機關對於製造、輸入之藥
    品，得依中華藥典及藥品優良製造規範，作為核發藥品許可
    證及展延許可證之基準。」「藥物製造、輸入許可證有效期
    間為5年，期滿仍須繼續製造、輸入者，應事先申請中央衛
    生主管機關核准展延之。但每次展延，不得超過5年。逾期
    未申請或不准展延者，撤銷其許可證。」「藥物製造，非領
    有工廠登記證者，不得為之。藥物工廠之設備及衛生條件，
    應符合設廠標準。前項設廠標準，由中央衛生主管機關會同
    中央工業主管機關定之。」藥事法第42條第1項、第47條第1
    項、第57條分別定有明文。本件上訴人原持有被上訴人核發
    之衛署成製字第000376號、第000493號、第002315號、第32
    92號、第3293號及衛署藥製字第01606號藥品許可證，於92
    年5月6日申請展延藥品許可證有效期間，經被上訴人以92年
    6月3日署授藥字第0920000924號函復上訴人，准予展延上開
    藥品許可證有效期限1年。上訴人不服，提起訴願，經遭決
    定駁回，遂提起本件行政訴訟。（二）上訴人以原判決忽略
    被上訴人執行GMP優良藥品製造規範，導致仿冒品及假黑心
    濃縮中藥品之事實，且被上訴人實施的GMP或CGMP政策具有
    明顯重大瑕疵，符合行政程序法第111條第3款、第4款、第5
    款及第7款規定，行政處分無效云云，惟並未具體說明行政
    處分有何前揭無效情事，並舉證以實其說，空言主張，並不
    可採。又被上訴人會同經濟部依前揭藥事法第57條規定授權
    訂定「藥物製造工廠設廠標準」，並依87年4月22日增訂第2
    條之1規定，於88年5月1日以行政院衛生署衛署藥字第88024
    171號公告、經濟部經工字第88460899號公告會銜訂定藥
    品優良製造規範，再於89年5月2日以衛署中會字第89023780
    號公告，公告傳統未實施優良製造規範之中藥製造廠實施藥
    品優良製造規範之步驟、期程及相關事項，並明定未完成實
    施藥品優良製造規範之各廠，其持有之藥品製造許可證展延
    時，每次僅展延1年之規定，均係被上訴人本於中央衛生主
    管機關職權，為推動藥品製造商實施優良製造規範，以維護
    用藥人健康、確保民眾用藥安全及提昇藥業製造水準，並兼
    顧已設廠之傳統中藥業者權益，而依前揭法條授權頒訂之規
    範及公告，並未牴觸母法規定或逾越法律授權之目的及範圍
    ，亦未增加法律所無之限制，上訴人主張被上訴人前揭89年
    5月2日公告為違法，原判決亦非妥適云云，尚不可採。至上
    訴人申請展延期限案之規費收取若干，亦非本件准予展延期
    限之處分之考量因素。是以，原判決以被上訴人認上訴人係
    未實施藥品優良製造規範之傳統中藥製造廠，乃准予展延上
    開藥品許可證有效期限1年之處分，並無不合，於判決理由
    均已詳為論斷，核無違誤。（三）綜上所述，原判決認本件
    原處分認事用法，均無違誤，維持原處分及訴願決定，而駁
    回上訴人在原審之訴，其所適用之法規與該案應適用之現行
    法規並無違背，與解釋判例，亦無牴觸，並無所謂原判決有
    違背法令之情形；上訴人對於業經原判決詳予論述不採之事
    由再予爭執，核屬法律上見解之歧異，要難謂為原判決有違
    背法令之情形。本件上訴論旨，仍執前詞，指摘原判決違誤
    ，求予廢棄，難認有理由，應予駁回。
五、據上論結，本件上訴為無理由，爰依行政訴訟法第255條第1
    項、第98條第3項前段，判決如主文。
中　　華　　民　　國　　96　　年　　5　　 月　　24　　日
                  第三庭審判長法  官　劉　鑫　楨
                              法  官  陳　秀　美
                              法  官　梁　松　雄
                              法  官　劉　介　中
                              法  官　戴　見　草
以  上  正  本  證  明  與  原  本  無  異
中　　華　　民　　國　　96　　年　　5　　 月　　24　　日
　　　　　　　　　　　　　　　書記官　王　史　民
